ACORDAO-COMPLETO-2526062

ACÓRDÃO 550/2022 ATA 9/2022 - PLENÁRIO

VISTOS, relatados e discutidos estes autos de acompanhamento da desestatização da Agência Brasileira Gestora de Fundos Garantidores e Garantias S.A. (ABGF) ;
ACORDAM os Ministros do Tribunal de Contas da União, reunidos em Sessão do Plenário, ante as razões expostas pelo relator, em:
9.1. determinar à Secretaria-Executiva da Câmara de Comércio Exterior (SE-Camex) , com fundamento no artigo 43, inciso I, da Lei 8.443/1992, c/c o art. 250, inciso II, do Regimento Interno do TCU, e em observância ao disposto no art. 4º da Resolução TCU 315/2020, que encaminhe a este Tribunal, no prazo de 15 (quinze) dias após a conclusão da fase de elaboração do Termo de Referência, cópia do edital de licitação de contratação dos serviços relacionados à operação do Seguro de Crédito à Exportação (SCE) e, após adjudicação do objeto, cópia do contrato decorrente do certame;
9.2. recomendar ao Ministério da Economia, com fundamento no art. 43, inciso I, da Lei 8.443/1992, c/c art. 250, inciso III, do Regimento Interno do TCU, e em observância ao disposto no art. 7º da Resolução TCU 315/2020, que adote as medidas necessárias para evitar a ocorrência de assimetrias entre as atividades desenvolvidas pela Secretaria Especial do Programa de Parcerias de Investimentos (SPPI) e pela Secretaria-Executiva da Câmara de Comércio Exterior (SE-Camex) , atinentes ao planejamento do processo de desestatização da Agência Brasileira Gestora de Fundos Garantidores e Garantias S.A. (ABGF) , considerando, entre outros aspectos, as ações em curso na SECamex, em especial, aquelas que buscam mitigar os riscos de eventual descontinuidade nas operações de exportação que demandam apoio oficial por meio da política de Seguro de Crédito à Exportação;
9.3. encaminhar cópia do presente acórdão ao Ministério da Economia, à Secretaria-Executiva da Câmara de Comércio Exterior (SE-Camex) , à Secretaria Especial de Desestatização, Desinvestimento e Mercados e à Secretaria Especial do Programa de Parcerias de Investimento (SPPI) ;
9.4. restituir os autos à Secretaria de Controle Externo do Sistema Financeiro Nacional (SecexFinanças) para o prosseguimento do acompanhamento do processo de desestatização da Agência Brasileira Gestora de Fundos Garantidores e Garantias (ABGF) .

Acompanhamento da desestatização da Agência Brasileira Gestora de Fundos Garantidores e Garantias S.A. (ABGF).

Agência Brasileira Gestora de Fundos Garantidores e Garantias S.A.; Banco Nacional de Desenvolvimento Econômico e Social; Ministério da Economia.

3. Interessados/Responsáveis: não há.

13.1. Ministros presentes: Ana Arraes (Presidente), Walton Alencar Rodrigues, Benjamin Zymler, Aroldo Cedraz, Bruno Dantas, Vital do Rêgo (Relator), Jorge Oliveira e Antonio Anastasia.
13.2. Ministro-Substituto convocado: Augusto Sherman Cavalcanti.
13.3. Ministros-Substitutos presentes: André Luís de Carvalho e Weder de Oliveira.

VITAL DO RÊGO

Adoto como relatório a instrução de mérito elaborada pela Secretaria de Controle Externo do Sistema Financeiro Nacional e dos Fundos de Pensão - SecexFinanças (peça 128) , que teve a anuência do corpo dirigente da unida técnica (peças 129-130) , a seguir transcrita com os justes de forma pertinentes.
I. INTRODUÇÃO
Cuidam os autos de fiscalização da desestatização da Agência Brasileira Gestora de Fundos Garantidores e Garantias S.A. - ABGF, qualificada no âmbito do Programa de Parcerias de Investimentos da Presidência da República - PPI e incluída no Programa Nacional de Desestatização  (PND) , por meio do Decreto 10.007, de 5 de setembro de 2019 (peça 12) . 
2. A presente instrução tem por objetivo examinar a resposta à diligência realizada por meio da instrução de peça 65 e no qual foram solicitadas informações à Secretaria Especial de Desestatização, Desinvestimento e Mercados - SEDDM e à Secretaria-Executiva da Câmara de Comércio Exterior - SE-Camex quanto às ações adotadas com a finalidade de desestatização da companhia, em particular, quanto à garantia de continuidade dos serviços relacionados ao Seguro de Crédito à Exportação - SCE: 
a) diligência, com fundamento no art. 11 da Lei 8.443/1992, c/c o art. 157 do RI/TCU, junto à Secretaria-Executiva da Câmara de Comércio Exterior - SE-Camex para que, no prazo de 15 (quinze) dias, apresente os seguintes esclarecimentos e documentos: 
a.1) providências adotadas para evitar a descontinuidade dos serviços prestados pela Agência Brasileira Gestora de Fundos Garantidores e Garantias - ABGF no âmbito do contrato que têm por objeto a operacionalização do Seguro de Crédito à Exportação - SCE; 
a.2) cópia da documentação relativa ao procedimento licitatório que tem por objetivo a contratação de instituição habilitada a operar o SCE para a execução de todos os serviços a ele relacionados, inclusive análise, acompanhamento, gestão das operações de prestação de garantia e de recuperação de créditos sinistrados, conforme previsto no art. 4º, II, da Lei 6.704/1979. 
b) diligência, com fundamento no art. 11 da Lei 8.443/1992, c/c o art. 157 do RI/TCU, junto à Secretaria Especial de Desestatização, Desinvestimento e Mercados - SEDDM para que, no prazo de 15 (quinze) dias, apresente os seguintes esclarecimentos e documentos: 
b.1) A respeito da transferência de titularidade da administração e gestão do FGIE, FGE, FESR e do FUNDPEM, atualmente sob responsabilidade da ABGF, conforme previsto nas Leis 12.712/2012 e 13.113/2016, esclarecer se já há alguma definição jurídica quanto à operacionalização desta transferência e se já foi definida a instituição (da administração direta ou indireta) que assumirá a gestão e administração dos referidos fundos garantidores;
b.2) cópia, se houver, da documentação a ser submetida ao CPPI para subsidiar a deliberação sobre a modalidade de desestatização da ABGF, conforme previsão do art. 6º da Lei 9.491/1997.
II. HISTÓRICO
3. A Agência Brasileira Gestora de Fundos Garantidores e Garantias (ABGF/ME) é uma empresa pública sob a forma de sociedade anônima, criada pelo Decreto 7.976/2013, nos termos da Lei nº 12.712/2012 e vinculada ao Ministério da Economia - ME. As principais atividades da ABGF se referem a: (i) gestão do Fundo Garantidor de Infraestrutura (FGIE) ; (ii) prestação de serviços ao Ministério da Economia relativos à operacionalização do Fundo de Garantia à Exportação (FGE) ; (iii) participação como cotista nos Fundos Diluídos (Fundo Garantidor de Investimento - FGI, Fundo Garantidor de Operações - FGO e Fundo Garantidor de Habitação Popular - FGHab) ; e (iv) gestão do Fundo de Estabilidade do Seguro Rural (FESR) .   
4. Com relação à participação como cotista nos fundos garantidores, houve uma redução de capital autorizada pela Resolução CPPI 93, de 19/11/2019, aprovada pela Assembleia Geral Extraordinária de Acionistas de 5/12/2019 que foi efetivada mediante transferência de cotas dos fundos FGO, FGI, FGhab e FGIE da ABGF para a União. Tal operação foi objeto de questionamento por meio do Ofício 7.064/2020-TCU/Seproc, de 4/3/2020. 
5. Outra questão importante e ainda pendente de solução refere-se à transferência de titularidade da administração e gestão do FGIE, FGE, FESR e do FUNDPEM, considerando que a titularidade da ABGF na gestão e administração destes fundos está prevista nas leis 12.712/2012 e 13.113/2016. Em resposta a este ponto, a SEDDM, de maneira sucinta, informou que, conforme disposto no art. 23 da lei 8.029 de 12/4/1990, a União sucederá a entidade, que venha a ser extinta ou dissolvida, nos seus direitos e obrigações sem, entretanto, esclarecer de que modo se daria a operacionalização desta transferência (Peça 28) . 
6. O contrato de prestação de serviços de Seguro de Crédito à Exportação ao amparo do Fundo de Garantia à Exportação (FGE) junto à União, representada pela Secretaria Executiva da Câmara de Comércio Exterior do Ministério da Economia (SE-CAMEX/ME) representa, hoje, aproximadamente 70% do total da receita da ABGF. 
7. Por meio do Ofício 29.982/2021-TCU/Seproc encaminhado à SE-Camex, em 2/6/2021, foram solicitadas informações a respeito das providências adotadas com a finalidade de evitar a descontinuidade dos serviços prestados pela Agência Brasileira Gestora de Fundos Garantidores e Garantias - ABGF no âmbito do contrato que têm por objeto a operacionalização do Seguro de Crédito à Exportação - SCE bem como cópia da documentação relativa ao procedimento licitatório que tem por objeto a contratação de empresa que irá substituir a ABGF na prestação de serviços relacionados à operação e gestão do SCE (peça 68) .
8. Por sua vez, o Ofício 29.983/2021-TCU/Seproc, encaminhado à Secretaria Especial de Desestatização, Desinvestimento e Mercados - SEDDM teve por objetivo obter informações e esclarecimentos quanto às providências adotadas com vistas a operacionalizar a transferência de titularidade da administração e gestão do FGIE, FGE, FESR e do FUNDPEM, atualmente sob responsabilidade da ABGF, conforme previsto nas Leis 12.712/2012 e 13.113/2016, bem como cópia da documentação a ser submetida ao CPPI para subsidiar a deliberação da modalidade de desestatização (peça 67) . 
III. EXAME TÉCNICO
9. Apresenta-se a seguir os esclarecimentos encaminhados pela SEDDM e SE-Camex e as respectivas análises. 
III.1 Manifestação da SEDDM
10. Em resposta à diligência encaminhada por meio do Ofício 29.983/2021-TCU/Seproc, a SEDDM encaminhou o Ofício SEI 155.930/2021/ME, de 17/6/2021 (peça 71) . 
11. Preliminarmente, informa quais as ações adotadas pela SE-Camex que têm por objetivo a reforma do sistema de apoio oficial à exportação concedido pela União, etapa necessária para eventual transferência de titularidade da administração e gestão dos fundos sob responsabilidade da ABGF.
12. No que se refere ao Fundo Garantidor de Infraestrutura (FGIE) , informa que foi editada a Medida Provisória nº 1.052, de 19 de maio de 2021, que contempla alterações na Lei 12.712/2012 prevendo a possibilidade de substituição da ABGF da gestão do referido fundo, que será administrado e representado judicial e extrajudicialmente por instituição financeira e funcionará sob regime de cotas, conforme art. 32-A da MP 1.052/21. 
13. Com relação aos demais fundos, Fundo de Estabilidade do Seguro Rural (FESR) e Fundo de Indenizações do Seguro Obrigatório de Embarcações (FUNDPEM) , informa que ainda não houve uma definição quanto à solução a ser adotada e tão logo se tenha uma definição esse Tribunal será informado. Ressalva que, apesar da diligência ter mencionado o Fundo de Garantia à Exportação - FGE, a ABGF não é gestora do FGE, sendo esse um fundo público, cuja gestão contábil cabe ao BNDES, por força de decreto. 
14. Com relação ao envio de documentação a ser submetida ao escrutínio do Conselho do Programa de Parcerias de Investimentos - CPPI, esclarece que a Secretaria Especial do Programa de Parcerias de Investimentos - SEPPI vem realizando tratativas com diversos stakeholders governamentais envolvidos com o processo de desestatização da ABGF, no intuito de obter as visões de todas as áreas do governo sobre a continuidade dos serviços prestados pela empresa. 
15. Informa que a SEPPI elaborou uma Minuta de Nota Informativa sobre a desestatização da ABGF, e encaminhou a diversos stakeholders governamentais para fins de obtenção de sugestões e adições de informações com o a intenção de que a nota informativa reflita da maneira mais fiel possível as visões de todas as áreas do governo sobre a continuidade dos serviços prestados pela empresa (peça 72) . 
16. A referida nota informativa da SEPPI foi encaminhada para diversos órgãos que, de algum modo, teriam algum interesse nos serviços prestados pela ABGF, dentre outros: Ministério da Defesa; Ministério das Relações Exteriores; Ministério da Agricultura, Pecuária e Abastecimento; Secretaria Especial de Comércio Exterior e Assuntos Internacionais do Ministério da Economia; Banco Nacional de Desenvolvimento Econômico e Social; APEX-Brasil e Agência Brasileira de Desenvolvimento Industrial - ABDI.
17. Informa, por fim, que eventual encaminhamento de proposta ao CPPI somente ocorrerá após a manifestação dos diversos stakeholders. Em razão de sua importância, apresenta-se a seguir um resumo da Nota Informativa da SPPI, destacando-se os principais pontos de interesse relativo ao redesenho da política pública do SCE e estudos relativos à transferência das atribuições da ABGF a um serviço social autônomo.
18. A SE-Camex, motivada pelas crescentes restrições orçamentárias à execução do SCE e considerando a materialização de riscos fiscais associados a possíveis sinistros de grande vulto, iniciou em 2019 um trabalho com objetivo de redesenhar a política pública do setor. O trabalho vem sendo conduzido por 8 (oito) grupos técnicos. Um dos pilares deste trabalho é a proposta de criação, pelo BNDES, de um fundo garantidor privado que viria a substituir o FGE. As garantias seriam concedidas com lastro no capital do BNDES até um certo limite, o Tesouro Nacional assumiria papel de ressegurador por conta de grandes perdas. 
19. Este novo desenho permitiria reduzir os riscos orçamentários das garantias e ainda garantir que os bancos financiadores vislumbrem no novo modelo o Tesouro Nacional como garantidor em última instância das operações.
20. De acordo com a SPPI, causa preocupação no modelo proposto o potencial conflito de interesses nas operações em que o BNDES figure como financiador e beneficiário das garantias do fundo por ele gerido. Outro ponto de ressalva é saber se a ABGF, que vem tendo sua equipe desmobilizada, continuará a ter capacidade técnica para prestar seus serviços até a consolidação do novo modelo. 
21. Com relação ao potencial conflito de interesse, caso o BNDES seja o banco público escolhido para gestão do fundo garantidor privado, uma possível solução seria o BNDES não conceder o financiamento das operações em que o próprio BNDES seria gestor da garantia.
22. No que se refere às exportações da indústria da Defesa, estas sofrem com a dificuldade de obter financiamentos e garantias públicas. A entidade com melhores condições de suprir esta carência seria o BNDES, entretanto, considerando que o BNDES não poderia ser o gestor da garantia dos financiamentos por ele concedidos, uma possível solução seria convidar a área de fundos da Caixa para administrar o fundo garantidor com foco prioritário nas exportações da área de defesa financiadas pelo BNDES. Tal fundo teria desenho similar àquele a ser administrado pelo BNDES.
23. Uma possível destinação a ser dada à ABGF, antes de sua extinção, seria torná-la uma subsidiária do BNDES, sendo extinta apenas quando o novo modelo estivesse completamente implementado. Neste ponto, a nota informativa da SEPPI destaca a preocupação deste Tribunal quanto ao conflito de interesses que há nas situações nas quais o BNDES figura como financiador de garantias do SCE e gestor do FGE.
24. Em resumo, a nota informativa ressalta os seguintes problemas: 
 (i) a sobrevida da ABGF embute um sério risco do desfazimento total da sua equipe técnica antes que o novo modelo de SCE estivesse implantado; 
 (ii) o plano pressupunha que o BNDES deixaria de ser financiador de exportações comerciais num horizonte curto, isso poderia não se concretizar; 
 (iii) haveria dois fundos garantidores de exportação, um do BNDES para operações comerciais, outro possivelmente da Caixa para operações do setor de defesa, isso geraria ineficiências; 
 (iv) a transição para o novo modelo de SCE, com ABGF subsidiária do BNDES, poderia ser questionado pelos órgãos de controle, por conta do potencial conflito de interesse.   
25. A segunda parte da Nota Informativa da SEPPI trata da possibilidade de transferir a responsabilidade dos serviços atualmente prestados pela ABGF para um serviço social autônomo. 
26. Deste modo, avaliou-se a possibilidade de que a Apex-Brasil, Serviço Social Autônomo, seja autorizada por lei a prestar à União os serviços hoje prestados pela ABGF, podendo, inclusive, ser administradora de um fundo garantidor privado de operações de comércio exterior, nos moldes daquele que se pretende que o BNDES administre. 
27. A criação da Apex-Brasil foi autorizada pela Lei 10.668/2003, como Serviço Social Autônomo. Trata-se de pessoa jurídica de direito privado sem fins lucrativos, de interesse coletivo e de utilidade pública, com o objetivo de promover a execução de políticas de promoção de exportações, conforme art. 2º da lei que autorizou sua criação. Considerando que o SCE constitui uma importante ferramenta da política de apoio às exportações, a incorporação de serviços relacionados à operacionalização do SCE não fugiria ao escopo geral de criação da Apex-Brasil. 
28. Tendo em vista que a Apex-Brasil não é uma empresa, esta poderia ser contratada pelo Ministério da Economia para prestar os serviços hoje realizados pela ABGF por meio de um contrato de gestão, com ou sem remuneração. A vantagem óbvia deste modelo seria o de poupar o orçamento da União de contratar estes serviços.
29. Na segunda etapa desta alternativa, com a devida autorização legal, a Apex-Brasil poderia constituir um fundo privado garantidor das operações de comércio exterior, nos moldes daquele desenhado para o BNDES no âmbito dos GTs da SE-Camex. Com esta solução, cessaria a discussão quanto ao conflito de interesse do BNDES na concessão de garantias em operações de crédito à exportação financiadas pelo próprio BNDES. Outra vantagem adicional é que não haveria também a necessidade de se criar um fundo garantidor exclusivo para as operações de exportação do setor de defesa.
30. Informa que ainda se encontra em estudo a viabilidade regulatória de a Apex-Brasil vir a se tornar o administrador de um fundo garantidor privado. Ressalva que, apesar de a Apex-Brasil ser o serviço social autônomo com escopo mais próximo das atribuições da ABGF, uma outra opção viável seria a ABDI - Agência Brasileira de Desenvolvimento Industrial, que também foi constituída como serviço social autônomo, autorizado pela Lei 11.080/2004. 
31. Por fim, como proposta, a SEPPI submete a Nota Informativa ao CPPI para avaliação quanto aos possíveis cenários relativos ao processo de desestatização da ABGF:
a) Cenário A - Autorizar o aprofundamento dos estudos para a proposição de Medida Provisória que ampliará o escopo de atuação da Apex-Brasil ou da ABDI permitindo que uma delas preste à União os serviços prestados pela ABGF, e no futuro venha a ser gestora de fundo privado garantidor de operações de crédito à exportação. A ABGF deve ser liquidada tão logo a Agência escolhida assuma a prestação dos serviços relacionados ao Seguro de Crédito à Exportação e a gestão do FESR e FGIE seja transferida a outros agentes.
b) Cenário B - ABGF deve ser liquidada após a implementação do novo desenho do Seguro de Crédito à Exportação elaborado no âmbito dos Grupos de Trabalho da Camex. 
c) Cenário C - O BNDES deve contratar consultoria especializada, na forma da Lei 9.491/1997, para aprofundar estudos acerca da desestatização da ABGF.
III.2 Manifestação da SE-Camex
32. Em resposta à diligência encaminhada por meio do Ofício 29.982/2021-TCU/Seproc, a SEDDM encaminhou o Ofício SEI 161.361/2021/ME, de 21/6/2021 (peça 74) . 
33. No que se refere às providências adotadas para evitar a descontinuidade dos serviços prestados pela ABGF no âmbito do contrato que têm por objeto a operacionalização do Seguro de Crédito à Exportação - SCE, esclarece, preliminarmente, que a Resolução 12 do Comitê-Executivo de Gestão da Câmara de Comércio Exterior (Gecex) , de 30 de janeiro de 2020, estabeleceu o mandato e as diretrizes para a reforma do sistema de apoio oficial às exportações, bem como determinou que a SE-Camex apresentasse ao Gecex um plano de trabalho para a referida reforma.
34. No prazo definido pelo Gecex, a SE-Camex encaminhou em fevereiro de 2021 uma série de documentos técnicos produzidos pelos Grupos de Trabalho que contaram com ampla participação de órgãos do Governo interessados no tema. Especificamente, com relação ao Novo Modelo de lastro do SCE, destacam-se as notas técnicas elaboradas pelo GT3 - Agente Operador (peça 116) , GT5 - Instrumentos Jurídicos do Sistema de Garantias (peça 115) e GT8 - Defesa (peça 118) .
35. Esclarece que, conforme disposto no inciso XV do art. 7 do Decreto 10.044, de 4 de outubro de 2019, compete ao Gecex "estabelecer as diretrizes para a política de financiamento das exportações de bens e de serviços e para a cobertura dos riscos de operações a prazo, inclusive aquelas relativas ao Seguro de Crédito à Exportação". Deste modo, argumenta, compete ao Gecex o estabelecimento das diretrizes para a continuidade do processo de reforma, condição necessária para a formulação e implementação do novo modelo de SCE.
36. Ressalta a importância de se considerar na implantação do Novo Modelo de Lastro para o SCE a transição entre os dois modelos, no que se faz essencial considerar o processo de desestatização da ABGF. Neste contexto, enquanto o novo modelo de lastro do SCE não estiver plenamente operacional, a manutenção da ABGF constitui um dos pilares do processo decisório de operações de exportação que demandam apoio oficial, sendo fundamental para o funcionamento da política de seguro de crédito à exportação.
37. Destaca que desde o termo inicial de validade, o contrato firmado com a ABGF jamais enfrentou a ocorrência de descontinuidade entre suas prorrogações, considerando a importância de se manter a regular prestação dos serviços relativos ao SCE. Eventual descontinuidade destes serviços poderia configurar uma inflexão negativa na gestão prudencial de riscos adotada nos últimos anos e colocar em risco o cumprimento de obrigações financeiras assumidas pela União em razão do SCE.
38. Por estas razões, esclarece, a SE-Camex tem atuado no sentido de garantir que a estrutura da política pública de seguro de crédito à exportação vigente se mantenha plenamente operacional até que o novo modelo de lastro esteja efetivamente implementado. Por esta razão, foram adotadas providências para efetuar a renovação do aditivo contratual vigente com a ABGF.
39. Por meio do Ofício SEI 136.091/2021/ME, de 24 de maio de 2021, a SE-Camex manifestou formalmente à ABGF a intenção de renovação do contrato por mais seis meses, até 31/12/2021 (peça 121) . Com a manifestação favorável da SEDDM quanto à prorrogação contratual, a ABGF encaminhou o Ofício 203/2021/ABGF (SEI 16642647) , de 14 de junho de 2021, por meio do qual apresentava minuta de novo Termo Aditivo e demais documentos atinentes ao processo de renovação (peça 122) .
40. Sobre o procedimento licitatório para escolha da empresa que prestará à SE-Camex os serviços de operacionalização do SCE, item a.2) da diligência, informa que o processo teve início em agosto de 2020 e o caráter temporário da contratação pretendida é justificada pelo processo de reforma do modelo de lastro do Seguro de Crédito à Exportação que, dentre outras implicações, demandará novo agente operador, em caráter definitivo.
41. Informa que as últimas versões do Termo de Referência (TR) foram enviadas para apreciação da Diretoria de Administração e Logística - DAL do ME em 14/6/2021. Esclarece que, após a aprovação do TR, o próximo passo consistirá na pesquisa de mercado para estimar o custo da contratação. Finda esta etapa de pesquisa de mercado, será elaborada a minuta de edital e do contrato.
42. Ressalta que, considerando o caráter técnico e específico das atividades do SCE, não é possível prever o resultado deste processo licitatório, que pode ter sucesso, culminando em uma contratação de empresa capacitada a um preço justo, ou não, resultando em uma contratação mais cara ao valor pago atualmente para a ABGF, sem a garantia de que os serviços sejam prestados no mesmo nível, além do risco de a licitação ser deserta ou fracassada. Arremata que, apesar de estarem sendo envidados os melhores esforços para o êxito do processo licitatório, o resultado não está sob o controle da SE-Camex, tampouco da DAL.
III.3 Análise
43. Das informações prestadas pela SEDDM, verifica-se que foi devidamente equacionada a questão da gestão e administração do FGIE. De fato, a MP 1.052/2021 foi aprovada pela Câmara dos Deputados em 16/9/2021 por meio do Projeto de Lei de Conversão - PLC 22/2021 já encaminhado ao Senado Federal (peça 125) . O novo texto revogou o art. 33 da Lei 12.712/2012 que previa que a gestão, administração e representação judicial e extrajudicial do FGIE seria de responsabilidade da ABGF.
44. Entretanto, permanecem sem o devido endereçamento, as providências legais a serem adotadas quanto ao Fundo de Estabilidade do Seguro Rural (FESR) e o Fundo de Indenizações do Seguro Obrigatório de Embarcações (Fundpem) . 
45. O FESR é gerido pela ABGF que faz a apuração do resultado de cada exercício e procede ao recebimento das contribuições devidas pelas empresas seguradoras e resseguradoras locais habilitadas e ainda às indenizações de parte de seus sinistros retidos a estas mesmas empresas.
46. Conforme sua lei de criação (art. 38, §5ª) , a gestão do FESR é atribuição da ABGF, sendo, portanto, competência exclusiva da empresa. A remuneração auferida com o FESR é a segunda maior fonte de receita operacional da Empresa, representando aproximadamente 21,5 % do total (R$ 5,04 milhões em 2020 de um total de R$ 23,4 milhões) .
47. De igual modo, o Fundpem que teve sua criação autorizada pela Lei 13.313/2016, que alterou as Leis 12.712/2012 e 8.374/1991, e é destinado para a cobertura de indenizações por morte ou por invalidez permanente, bem como das despesas de assistência médica e suplementares, causadas exclusivamente por acidentes com embarcações não identificadas ou que estejam inadimplentes quanto ao pagamento do seguro obrigatório DPEM, é administrado, gerido e representado pela ABGF. 
48. Cabe destacar que a partir de abril de 2016 o mercado segurador privado deixou de oferecer o seguro DPEM, motivo pelo qual se tornou sem efeito a exigência de sua obrigatoriedade, nos termos do § 3º do art. 14 da Lei 8.374/1991, o que impossibilitou a formação do patrimônio do Fundpem, por esta razão, a solução quanto ao destino deste fundo poderá ser mais simples que a do FESR.
49. No tocante ao Fundo de Garantia à Exportação - FGE, houve um equívoco ao ser realizada a diligência à SEDDM que apontou que o FGE seria administrado pela ABGF. A ABGF presta tão somente os serviços relacionados ao Seguro de Crédito à Exportação - SCE, operações estas que são cobertas com recursos do FGE. Esta prestação de serviços se dá no âmbito do contrato firmado entre a ABGF e a SE-Camex em 30 de abril de 2017. De acordo com o parágrafo único do art. 8º da Lei 9.818/1999, o gestor do FGE será indicado pelo Poder Executivo mediante decreto. Esclarecendo, portanto, temos que o BNDES é o gestor do FGE, conforme o Artigo 8º da Lei 9.818/99, ratificado pelo Decreto 4.929, de 23 de dezembro de 2003 e a ABGF é a responsável, entre outras atribuições, pela execução de todos os serviços relacionados ao seguro de crédito à exportação com lastro no FGE (peças 126-127) .
50. A Minuta de Nota Informativa encaminhada pela SEPPI a diversos stakeholders que de algum modo teriam algum interesse nos serviços prestados pela ABGF apresenta, por fim, possíveis cenários para a desestatização da ABGF. Resta evidente que o principal entrave ao processo de dissolução da empresa é o risco de descontinuidade da política de financiamento seguro de crédito à exportação antes da conclusão do processo de transição para o novo modelo de apoio oficial à exportação em estudos nos Grupos Técnicos coordenados pela SE-Camex. 
51. A opção de edição de medida provisória que permita à Apex-Brasil ou a ABDI substituir a ABGF na prestação de serviços à União relativos ao SCE e, no futuro, tornar-se a gestora de fundo privado garantidor de operações de crédito à exportação pode ser uma alternativa válida e eficaz, desde que demonstrada a viabilidade legal desta operação.
52. O cenário B, que prevê a liquidação da empresa somente após a implementação do novo desenho do Seguro de Crédito à Exportação elaborado no âmbito dos Grupos de Trabalho da Camex, não parece estar de acordo com o planejamento realizado pela SE-Camex no processo de contratação da empresa que prestará os serviços que substituirá a ABGF. O Mapa de Riscos da contratação elaborado pela SE-Camex prevê a manutenção do atual contrato firmado com a ABGF até a escolha de empresa que demonstre condições plenas de realizar todos os serviços atualmente sob a responsabilidade da ABGF, sem nenhuma vinculação com a aprovação do Novo Modelo de Lastro ao SCE (peça 96) . 
53. As informações prestadas pela SE-Camex comprovam que, no âmbito daquela secretaria, estão sendo adotadas providências para minimizar os riscos de uma eventual descontinuidade dos serviços prestados pela ABGF relacionados à política de exportações e operações do Seguro de Crédito à Exportação - SCE.
54. Para garantir a continuidade do contrato, a SE-Camex encaminhou à ABGF o Ofício SEI 136.091/2021/ME, de 24 de maio de 2021, com proposta de renovação do Contrato de Prestação de Serviços celebrado entre a ABGF e a União por mais 6 meses, estendendo a vigência até 31/12/2021 (peça 121) . 
55. Considerando as informações prestadas pela SEDDM e pela SE-Camex, é de se supor que o atual contrato necessite de outras prorrogações. Ainda que a SE-Camex tenha êxito na seleção de empresa para prestação dos serviços prestados pela ABGF, por uma questão de prudência e com o objetivo de mitigar riscos, o ajuste firmado com a ABGF deverá ser mantido até a efetiva contratação de empresa que demonstre capacidade operacional para execução dos serviços devidamente comprovada por meio de atestados de capacidade técnica.
56. Com relação à observação da SE-Camex de que a nova contratação poderá resultar em um contrato mais oneroso do que o atual firmado com a ABGF, além da ausência de garantia de que os serviços sejam prestados no mesmo nível da ABGF, convém tecer algumas considerações.
57. A Lei 6.704/1979 que dispõe sobre o Seguro de Crédito à Exportação, ao prever a contratação da ABGF para a execução de todos os serviços relacionados ao seguro de crédito à exportação, ressalva que a justificativa do preço na remuneração da contratada terá como base padrões internacionais, podendo incluir parcela variável atrelada a performance das operações e volume de operações, além da situação atuarial do Fundo de Garantia à Exportação - FGE.
58. É de se esperar, portanto, que, a menos que os preços praticados no atual contrato firmado entre SE-Camex e ABGF estejam muito defasados, os valores a serem ofertados na licitação deverão ter o atual contrato como referência, pelo menos na parcela referente a custos fixos. As demais parcelas, vinculadas ao volume de operações, performance e situação atuarial do FGE, não impactam o valor base da contratação e, conforme teor do § 2º do art. 4º da Lei 6.704/1979, são opcionais podendo ou não ser incluída no contrato, constituindo-se, portanto, de uma opção a ser avaliada pelo gestor no momento da contratação.
59. Ainda com relação às estimativas de preço, o Mapa de Riscos da contratação elaborado pela SE-Camex aponta o risco de uma estimativa de preços inadequada em razão de a União nunca ter licitado a prestação destes serviços junto ao mercado (peça 96) . Além da referência de preço do contrato vigente firmado com a ABGF, seria possível resgatar o valor praticado junto com a SBCE - Seguradora Brasileira de Crédito à Exportação S.A. que prestou os mesmos serviços à SE-Camex até a data de 30/6/2014 quando foi substituída pela ABGF. 
60. A proposta de preços encaminhada pela ABGF no Ofício 203/2021/ABGF, que trata da celebração de novo termo aditivo ao contrato, contém memória de cálculo que poderá ser utilizada na elaboração do Termo de Referência (peça 122, p. 3) . A proposta de preços encaminhada pela ABGF contém componentes de custo que em nada diferenciam, em um primeiro exame, a estrutura de custo da ABGF de uma outra empresa de mercado sendo, portanto, plenamente aceitável que tais custos sejam utilizados como referência para fins de licitação. 
61. De qualquer modo, os riscos de que os preços praticados no atual contrato estejam defasados do mercado poderão ser mitigados por meio de uma pesquisa prévia de mercado a ser realizada na fase de elaboração do Termo de Referência. Considerando que a memória de cálculo encaminhada pela ABGF contém composição dos custos detalhada dos custos do contrato, a obtenção de cotação de preços no mercado deverá ser facilitada e terá acurácia suficiente para dirimir eventuais riscos de erros na estimativa de preços.
62. Considerando que até 2019 a remuneração da empresa contratada para operar o SCE era constituída por parcelas fixa e variável, conforme teor do § 2º do art. 4º da Lei 6.704/1979, e que houve um aditivo para estabelecer uma remuneração fixa, conforme recomendação da CGU, caso a pesquisa de preços revele que o atual modelo de remuneração é incompatível com os padrões de remuneração do mercado, uma possível solução seria modificar a forma de remuneração, reestabelecendo os critérios de medição que foram utilizados até o ano de 2019.
63. Com relação à capacidade operacional da empresa a ser selecionada, entende-se que tais riscos podem ser devidamente mitigados por meio da exigência de atestados de capacidade técnica que comprovem a execução de serviços com nível de complexidade, no mínimo, similar aos prestados atualmente pela ABGF.  
64. No que se refere ao risco de que os serviços contratados não sejam prestados com o mesmo nível de qualidade dos serviços oferecidos atualmente pela ABGF, uma possível forma de mitigação seria por meio de acordo de nível de serviço (SLA) . 
IV. CONCLUSÃO   
65. As informações prestadas pela Secretaria Especial de Desestatização, Desinvestimento e Mercados - SEDDM indicam que foi devidamente equacionada a questão da gestão e administração do FGIE por meio da Medida Provisória 1.052/2021 que revogou o art. 33 da Lei 12.712/2012 que previa que a gestão, administração e representação judicial e extrajudicial do FGIE seria de responsabilidade da ABGF.
66. Permanecem, no entanto, sem o devido endereçamento, as providências legais a serem adotadas quanto ao Fundo de Estabilidade do Seguro Rural (FESR) e o Fundo de Indenizações do Seguro Obrigatório de Embarcações (Fundpem) , ambos atualmente sob a gestão e administração da ABGF.
67. A Minuta de Nota Informativa sobre a desestatização da ABGF elaborada pela SEPPI foi encaminhada a diversos stakeholders governamentais apresenta, por fim, possíveis cenários para a desestatização da ABGF. A opção de transferência das atribuições da ABGF, via edição de medida provisória, de modo a permitir que um serviço social autônomo como a Apex-Brasil ou a ABDI possa prestar à União os serviços relativos ao SCE e, no futuro, tornar-se a gestora de fundo privado garantidor de operações de crédito à exportação, pode ser uma alternativa válida e eficaz, uma vez demonstrada a viabilidade legal desta operação.
68. O cenário desenhado pela SEPPI que prevê a liquidação da empresa somente após a implementação do novo desenho do Seguro de Crédito à Exportação elaborado no âmbito dos Grupos de Trabalho da Camex, não parece estar de acordo com o planejamento realizado pela SE-Camex no processo de contratação da empresa que prestará os serviços que substituirá a ABGF, uma vez que, de acordo com o Mapa de Riscos da contratação elaborado pela SE-Camex, o contrato com a ABGF será encerrado logo após a escolha de empresa que demonstre condições plenas de realizar todos os serviços atualmente sob a responsabilidade da ABGF, sem nenhuma vinculação com a aprovação do Novo Modelo de Lastro ao SCE (peça 96) .
69. Deste modo, considerando as assimetrias de planejamento entre a SEDDM e a SE-Camex, será proposta, nos termos do art. 2º, III, da Resolução-TCU 315/2020, recomendação para que o planejamento do processo de desestatização da ABGF a ser submetido ao CPPI considere as ações em curso na SE-Camex com vistas a mitigar os riscos de eventual descontinuidade nas operações de exportação que demandam apoio oficial por meio da política de Seguro de Crédito à Exportação - SCE.
70. As informações prestadas pela SE-Camex demonstram que, no âmbito daquela secretaria, estão sendo adotadas providências para minimizar os riscos de uma eventual descontinuidade dos serviços prestados pela ABGF relacionados à política de exportações e operações do Seguro de Crédito à Exportação - SCE.
71. O Contrato de Prestação de Serviços celebrado entre a ABGF e a União foi aditivado por mais 6 meses, tendo sua vigência estendida até 31/12/2021. Encontra-se em fase de aprovação o Termo de Referência a ser utilizado para contratação dos serviços relacionados à operação do Seguro de Crédito à Exportação-SCE.
72. Na manifestação encaminhada em resposta à diligência deste Tribunal, a SE-Camex ressalta que a nova contratação poderá resultar em um contrato mais oneroso do que o atual firmado com a ABGF em razão da dificuldade de estimativa de preços, além de não ser possível garantir que os serviços a serem contratados serão prestados no mesmo nível da ABGF.
73. Com relação às estimativas de preço para fins da licitação, além da possibilidade de se utilizar o contrato da ABGF como referência de custo, uma pesquisa de preços de mercado na fase de elaboração do Termo de Referência pode ser suficiente para mitigar os riscos. Caso se conclua que os valores atualmente contratados com a ABGF estão muito aquém da média de mercado, uma possível solução seria adotar, como critério de remuneração dos serviços, um valor relativo aos custos fixos adicionado de variável, conforme teor do § 2º do art. 4º da Lei 6.704/1979. Por fim, com relação aos riscos de contratação de serviços com níveis de qualidade abaixo do aceitável, uma possível forma de mitigação seria por meio de acordo de nível de serviço (SLA) .
74. Para o devido acompanhamento da contratação pretendida pela SE-Camex, será proposta, nos termos da Resolução-TCU 315/2020, determinação para que aquela Secretaria Executiva encaminhe a este Tribunal, quando concluída cada etapa, cópia do edital de licitação de contratação dos serviços relacionados à operação do Seguro de Crédito à Exportação (SCE) e, após adjudicação do objeto, cópia do respectivo contrato. Conforme previsto no §1º do art. 6º da Resolução-TCU 315/2020, considera-se desnecessária a fixação de prazo para cumprimento da determinação, considerando, segundo as informações encaminhadas, que o processo de contratação encontra-se em andamento e que a SE-Camex está adotando as providências necessárias para evitar a descontinuidade dos serviços prestados pela ABGF no âmbito do Seguro de Crédito à Exportação. Ademais, pelo teor da determinação proposta, as informações deverão ser encaminhadas a este Tribunal conforme sejam concluídas as etapas do processo de seleção e contratação da empresa que irá prestar os serviços em substituição à ABGF, o que permitirá a adequada continuidade das ações de controle. Registre-se que a presente proposta de determinação prescinde da providência prevista no art. 14 da Resolução-TCU 315/2020, visto tratar-se de mera requisição de informações e documentos, sem consequências de ordem prática para o destinatário da deliberação.
V. PROPOSTA DE ENCAMINHAMENTO
75. Ante todo o exposto, submetem-se os autos à consideração superior propondo:
75.1. a) recomendar, nos termos do art. 2º, III, da Resolução-TCU 315/2020, ao Ministério da Economia que, com o objetivo de evitar a ocorrência de assimetrias de planejamento entre a SEPPI e a SE-Camex, conforme indicadas nesta instrução, adote medidas de modo a garantir que o planejamento do processo de desestatização da ABGF considere as ações em curso na SE-Camex, mormente aquelas que tem por objetivo mitigar os riscos de eventual descontinuidade nas operações de exportação que demandam apoio oficial por meio da política de Seguro de Crédito à Exportação - SCE; 
75.2. b) determinar, com fundamento no art. 11 da Lei 8.443/1992, c/c o §1º do art. 6º da Resolução-TCU 315/2020, que a Secretaria-Executiva da Câmara de Comércio Exterior (SE-Camex) encaminhe a este Tribunal, quando concluída a fase de elaboração do Termo de Referência, cópia do edital de licitação de contratação dos serviços relacionados à operação do Seguro de Crédito à Exportação (SCE) e, após adjudicação do objeto, cópia do respectivo contrato; 
75.3. c) restituir os autos a esta unidade técnica para o prosseguimento do acompanhamento do processo de desestatização da Agência Brasileira Gestora de Fundos Garantidores e Garantias -ABGF.
É o relatório.

Ana Paula Barbosa de Sá (OAB/RJ 140.352) e outros.

Não atuou.

DESESTATIZAÇÃO. Agência Brasileira Gestora de Fundos Garantidores e Garantias S.A. dETERMINAÇÃO E RECOMENDAÇÃO.

DESESTATIZAÇÃO (DES)

Secretaria de Controle Externo do Sistema Financeiro Nacional (SecexFinanças).

Tratam os autos de acompanhamento da desestatização da Agência Brasileira Gestora de Fundos Garantidores e Garantias S.A. (ABGF) , qualificada no âmbito do Programa de Parcerias de Investimentos da Presidência da República (PPI) e incluída no Programa Nacional de Desestatização  (PND) , por meio do Decreto 10.007, de 5/9/2019 (peça 12) .
2. A ABGF é uma empresa pública sob a forma de sociedade anônima, criada pelo Decreto 7.976/2013, nos termos do art. 37 da Lei 12.712/2012, e vinculada ao Ministério da Economia (ME) , com prazo de duração indeterminado. O capital social da ABGF é de R$ 237.370.916,71, totalmente integralizado e subscrito pela União, dividido em 50.000 ações ordinárias sem valor nominal[footnoteRef:2]. [2:  Disponível em: https://www.abgf.gov.br/wp-content/uploads/2021/06/Relatorio-Integrado-de-Gestao-2020.pdf; Acesso em 3/3/2021.] 
3. As principais atividades da ABGF, consoante o art. 38, incisos I a IV, da Lei 12.712/2012, com as alterações da Lei 13.113/2016, referem-se a: (i)  gestão do Fundo Garantidor de Infraestrutura (FGIE) ; (ii) prestação de serviços ao Ministério da Economia relativos à operacionalização do Fundo de Garantia à Exportação (FGE) ; (iii) participação como cotista nos Fundos Diluídos (Fundo Garantidor de Investimento - FGI, Fundo Garantidor de Operações - FGO e Fundo Garantidor de Habitação Popular - FGHab) ; (iv) gestão do Fundo de Estabilidade do Seguro Rural (FESR) ; e (v)  gestão do Fundo de Indenizações do Seguro Obrigatório de Embarcações (Fundpem) .
4. A presente etapa processual tem por objetivo examinar o desfecho em relação à diligência realizada pela Secretaria de Controle Externo do Sistema Financeiro Nacional e dos Fundos de Pensão (SecexFinanças) junto à Secretaria-Executiva da Câmara de Comércio Exterior (SE-Camex) e à Secretaria Especial de Desestatização, Desinvestimento e Mercados (SEDDM) .
5. A diligência foi efetuada para obter esclarecimentos sobre as ações adotadas por aquelas secretarias para mitigar o risco de descontinuidade dos serviços prestados pela ABGF de operacionalização do Seguro de Crédito à Exportação e para transferência de titularidade da administração e gestão do FGIE, FESR e Fundpem (peças 65 a 70) .
6. Em resposta à diligência, a SE-Camex e a SEDDM informaram, em resumo, o que segue.
a) SE-Camex:
a.1) quanto aos serviços prestados pela ABGF acerca da operacionalização do SCE: encaminhou ao Comitê-Executivo de Gestão da Câmara de Comércio Exterior (Gecex) uma série de documentos técnicos produzidos pelos 8 Grupos de Trabalho (GTs) criados para redesenhar a política pública do setor (peças 115, 116 e 118) ;
a.2) sobre o SCE: compete ao Gecex o estabelecimento das diretrizes para a continuidade do processo de reforma, condição necessária para a formulação e implementação do novo modelo de SCE, nos termos do art. 7, inciso XV, do Decreto 10.044/2019;
a.3) em relação ao funcionamento da política de SCE: a regular prestação dos serviços pela ABGF constitui um dos pilares do processo decisório de operações de exportação que demandam apoio oficial, de maneira que eventual descontinuidade destes serviços poderia colocar em risco o cumprimento de obrigações financeiras assumidas pela União em razão do SCE;
a.4) quanto à renovação do aditivo contratual vigente com a ABGF: encaminhou formalmente à ABGF a intenção de renovação do contrato até 31/12/2021 (peça 121) , que contou com a manifestação favorável da SEDDM, e a ABGF enviou, em resposta, minuta de novo Termo Aditivo e demais documentos atinentes ao processo de renovação (peça 122) ;
a.5) sobre a licitação para escolha da empresa que prestará à SE-Camex os serviços de operacionalização do SCE: o processo teve início em agosto de 2020 e as últimas versões do Termo de Referência (TR) foram enviadas para apreciação da Diretoria de Administração e Logística do ME em 14/6/2021. Esclarece que, após a aprovação do TR, os próximos passos são (i) pesquisa de mercado para estimar o custo da contratação e (ii) elaboração da minuta de edital e do contrato.
b) SEDDM:
b.1) quanto ao FGIE: foi editada a Medida Provisória 1.052/2021, que contempla alterações na Lei 12.712/2012 prevendo a possibilidade de substituição da ABGF da gestão do referido fundo;
b.2) em relação ao FESR e ao Fundpem: não houve definição sobre a solução a ser adotada e tão logo se tenha uma definição esse Tribunal será informado; e
b.3) sobre a desestatização da ABGF: a Secretaria Especial do Programa de Parcerias de Investimentos (SPPI) elaborou Minuta de Nota Informativa e encaminhou a diversos stakeholders governamentais para fins de obtenção de sugestões.
7. A Secretaria Especial do Programa de Parcerias de Investimentos (SPPI) ressalta os seguintes pontos na Minuta de Nota Informativa, de 26/4/2021 (peça 72, p. 7) :
i) a sobrevida da ABGF embutia um sério risco do desfazimento total da sua equipe técnica antes que o novo modelo de SCE estivesse implantado; 
 (...) 
iii) haveria dois fundos garantidores de exportação, um do BNDES para operações comerciais, outro possivelmente da Caixa para operações do setor de defesa, isso geraria ineficiências.
8. Ao final, a SPPI apresenta três cenários para apreciação referentes ao processo de desestatização da ABGF (peça 72, p. 9) :
a) Cenário A - Autorizar o aprofundamento dos estudos para a proposição de Medida Provisória que ampliará o escopo de atuação da Apex-Brasil ou da ABDI permitindo que uma delas preste à União os serviços prestados pela ABGF, e no futuro venha a ser gestora de fundo privado garantidor de operações de crédito à exportação;
b) Cenário B - ABGF deve ser liquidada após a implementação do novo desenho do SCE elaborado no âmbito dos Grupos de Trabalho da Camex; e
c) Cenário C - o BNDES deve contratar consultoria especializada, na forma da Lei 9.491/1997, para aprofundar estudos acerca da desestatização da ABGF.
9. A SecexFinanças, após analisar as informações e os documentos acostados aos autos pela SE-Camex e pela SEDDM, propôs (peças 128-130) :
a) recomendar ao Ministério da Economia que, com o objetivo de evitar a ocorrência de assimetrias de planejamento entre a SPPI e a SE-Camex, adote medidas de modo a garantir que o planejamento do processo de desestatização da ABGF considere as ações em curso na SE-Camex, mormente aquelas que tem por objetivo mitigar os riscos de eventual descontinuidade nas operações de exportação que demandam apoio oficial por meio da política de SCE; e
b) determinar à SE-Camex que encaminhe a este Tribunal, quando concluída a fase de elaboração do Termo de Referência, cópia do edital de licitação de contratação dos serviços relacionados à operação do SCE e, após adjudicação do objeto, cópia do respectivo contrato.
10. No mérito, concordo com o encaminhamento sugerido pela unidade instrutiva, sem prejuízo de tecer os comentários que reputo necessários.
11. No acumulado até 30/9/2021, a ABGF registrou lucro líquido de R$ 6,59 milhões, correspondente a um aumento de 56,5% comparativamente ao do período anterior (R$ 4,21 milhões) [footnoteRef:3]. O resultado positivo decorre praticamente da receita operacional auferida da prestação de serviços de Seguro de Crédito à Exportação e da gestão do Fundo de Estabilidade do Seguro Rural (FESR) .  [3:  Disponível em: https://www.abgf.gov.br/wp-content/uploads/2015/08/DC_3TRI_2021_REL_AUD_IND.pdf; Acesso em 3/3/2022.] 
12. De acordo com a unidade técnica, 70% de receita operacional da ABGF advém dos serviços de SCE junto à SE-Camex, lastreado pelo Fundo de Garantia à Exportação (FGE) , gerido pelo BNDES, e 21,5% da gestão do FESR.
13. Concordo com a unidade instrutiva no sentido de que o principal entrave ao processo de dissolução da ABGF se refere ao risco de descontinuidade da política de financiamento do Seguro de Crédito à Exportação (SCE) antes da conclusão do processo de transição para o novo modelo a ser definido e implementado, tendo em vista os apontamentos apresentados nos estudos coordenados pela SE-Camex. 
14. As informações ofertadas pela SE-Camex indicam que esse órgão tem adotado providências para minimizar os riscos de uma eventual descontinuidade dos serviços prestados pela ABGF relacionados ao SCE, a exemplo da celebração do nono termo aditivo ao contrato que prorrogou a prestação dos serviços até 31/12/2021 (peça 121) .
15. Não há informações nos autos, entretanto, sobre as condições atuais da prestação de serviços inerentes ao SCE, tampouco sobre a atual etapa em que se encontra o certame licitatório para a contratação de empresa para prestação de serviços de operacionalização do SCE junto à SE-Camex.
16. Portanto, acolho a sugestão da SecexFinanças de determinar à SE-Camex que encaminhe a este Tribunal, quando concluída a fase de elaboração do Termo de Referência, cópia do edital de licitação de contratação dos serviços relacionados à operação do Seguro de Crédito à Exportação (SCE) e, após adjudicação do objeto, cópia do respectivo contrato.
17. Quanto à gestão do Fundo Garantidor de Infraestrutura (FGIE) , entendo que a matéria foi equacionada com a edição da Lei 14.227/2021, que prescreve em seu art. 1º:
Art. 1º A Lei nº 12.712, de 30 de agosto de 2012, passa a vigorar com as seguintes alterações:
 (...) 
Art. 32-A. O fundo de que trata o art. 32 desta Lei [FGIE] funcionará sob o regime de cotas e será administrado e representado judicial e extrajudicialmente por instituição financeira selecionada por meio de chamada pública.
18. Conforme ressaltado pela unidade instrutiva, permanecem, no entanto, sem o devido encaminhamento, as providências legais a serem adotadas quanto à gestão do FESR e do Fundpem e à participação da ABGF como cotista nos fundos diluídos.
19. A solução para a gestão do FESR e do Fudpem e para as cotas de participação nos fundos diluídos, segundo os esclarecimentos apresentados pela SE-Camex e pela SEDDM, está associada ao modelo de desestatização da ABGF, ainda não definido. Deixo de apresentar considerações acerca dos cenários descritos pela SPPI (peça 72) , tendo em vista que cabe ao Ministério da Economia exercer sua escolha, de forma motivada, quanto ao modelo de desestatização a ser implementado.
20. Nesse escopo, considero suficiente o encaminhamento ofertado pela SecexFinanças, com ajustes, no sentido de recomendar ao Ministério da Economia que adote as medidas necessárias para evitar a ocorrência de assimetrias entre as atividades desenvolvidas pela SPPI e pela SE-Camex, atinentes ao planejamento do processo de desestatização da ABGF, considerando, entre outros aspectos, as ações em curso na SE-Camex, em especial, aquelas que buscam mitigar os riscos de eventual descontinuidade nas operações de exportação que demandam apoio oficial por meio da política de Seguro de Crédito à Exportação.
Com essas considerações, voto para que seja aprovada a minuta de acórdão que ora submeto à consideração deste Colegiado.
TCU, Sala das Sessões, em tagDataSessao.
Ministro VITAL DO RÊGO 
Relator